臺灣高等法院高雄分院民事判決　　　　 99年度上易字第245號
上　訴　人　賈孟蓁
訴訟代理人　孫嘉男律師
被 上 訴人　賈文山
上列當事人間請求返還不當得利等事件，上訴人對於民國99年7
月27日臺灣高雄地方法院98年度訴字第1998號第一審判決提起上
訴，本院於100 年1 月4 日言詞辯論終結，判決如下：
    主  文
上訴駁回。
第二審訴訟費用由上訴人負擔。
    事實及理由
一、上訴人起訴主張：兩造均為訴外人賈林杏之子女，依法負有
    扶養賈林杏之義務，且被上訴人賈文山為企業經理，依其經
    濟能力及身分，並無不能扶養之情形。詎其竟不扶養長期臥
    病在床之賈林杏，由伊代墊扶養費用。又伊墊付之金額為：
    (1)92年7 月至93年7 月期間之生活費新台幣（下同）239,76
    0 元。(2)92年3 月19日至98年3 月31日之看護費1,366,607
    元。(3)生活輔助器材費71,500元。合計1,677,867 元，被上
    訴人應分擔1/3 即559,289 元，伊自得向被上訴人為請求。
    爰依無因管理及不當得利之法律關係，提起本訴，並聲明求
    為命被上訴人給付559,289 元及加計自起訴狀繕本送達翌日
    起算法定遲延利息，且願供擔保為假執行之判決。
二、被上訴人則以：伊對上訴人主張賈林杏所需之生活費等金額
    並不爭執，但賈林杏本身有相當之款項及租金等收入，且伊
    亦有給付賈林杏款項，應已足供其必要之生活開銷，上訴人
    並未支出此部分費用，而係由賈林杏之自有款項支付，上訴
    人之請求，並無理由等語，資為抗辯。
三、原審經審理後，駁回上訴人之請求。上訴人提起上訴，並於
    本院聲明：(一)原判決廢棄。(二)被上訴人應給付上訴人559,28
    9 元及自起訴狀繕本送達翌日起至清償日止，按年息5%計算
    之利息。(三)第一、二審訴訟費用由被上訴人負擔。被上訴人
    則聲明：(一)上訴駁回。(二)第二審訴訟費用由上訴人負擔（因
    減縮請求而未經上訴人聲明不服部分，則不再贅述）。
四、兩造爭執及不爭執事項：
  (一)不爭執部分：
  1.兩造均為賈林杏之子女。賈林杏除兩造外，尚有另一子賈秉
    源。
  2.賈金生（即兩造之父，賈林杏之夫）每月均給付賈林杏5,00
    0 元，且之前有贈與賈林杏50萬元。又賈林杏每月領有3,00
    0 元之老人津貼。
  (二)爭執部分：上訴人是否有代墊款而得向被上訴人為請求。
五、按未受委任，並無義務，而為他人管理事務者，其管理應依
    本人明示或可得推知之意思，以有利於本人之方法為之；管
    理事務利於本人並不違反本人明示或可得推知之意思者，管
    理人為本人支出必要或有益之費用，得請求本人償還其費用
    及自支出時起之利息。民法第172 條及第176 條第1 項分別
    定有明文。則無因管理請求權係以管理人無法律上之義務，
    且為他人管理事務為成立要件，若係屬於自己之事務，即不
    符合為他人管理事務之要件，除有其他法律關係得為請求之
    依據外，尚不得本於無因管理之規定為請求。經查，本件兩
    造均為賈林杏之子女，依法均對賈林杏負有扶養義務，則上
    訴人所稱其為賈林杏支出之上開生活必要費用，其本質上應
    在履行其對本身對賈林杏之法定扶養義務，尚難認係為被上
    訴人管理事務之意思，依上開說明，並不成立無因管理。上
    訴人此部分主張，與法定要件不符，並不足採。
六、按直系血親尊親屬受扶養之權利，依民法第1117條第1 項、
    第2 項規定，係以不能維持生活為要件。故直系血親尊親屬
    如能以自己財產維持生活者，就該條文之解釋而言，應無受
    扶養之權利。而所謂不能維持生活，係指並無財產足以維持
    生活而言。經查：
  (一)林杏因年歲已高（25年2 月11日生），罹患有陳舊性腦梗塞
    、糖尿病、高血壓等多重疾病，且不良於行，而需人看護及
    購買相關生活輔助器材等情，為兩造所不爭執。又上訴人所
    提出作為本件賈林杏扶養費計算基準之生活費239,760 元（
    以每月19,980元計算）、看護費1,366,607 元及生活輔助器
    材費71,500元，合計1,677,867 元，亦為被上訴人所不爭執
    ，則此部分數據，應得採為本件認定賈林杏是否有受扶養權
    利及被上訴人是否有分擔義務之依據。又上訴人所稱之上開
    扶養費中，生活費之期間為92年7 月至93年7 月，看護費之
    期間為於92年3 月19日至98年3 月31日，生活輔助器材亦在
    此段期間內購買，有上訴人提出之成祥人力仲介公司出具之
    證明書在卷可稽，並經證人即外籍看護阮氏小於原審證述屬
    實。則依此內容為計算，賈林杏於此段期間（即92年3 月至
    98年3 月，約計72.5個月）之扶養費共計2,886,657 元（即
    生活費19,980元×72.5個月+ 生活輔助器材費用71,500元+
    看護費用1,366,607 元，含上訴人請求之賈林杏於92年7 月
    至93年7 月間之生活費用239,760 元）。
  (二)經查，在上訴人所請求之上開期間內（92.3～98.3），賈林
    杏在郵局內有相當之存款，並有租金收入，且每月有老人津
    貼3,000 元，另賈林杏之配偶賈金生每月有給付賈林杏5,00
    0 元及給付50萬元等情，為兩造所不爭執。又賈林杏在郵局
    帳戶內之款項及財產收入，均用以處理賈林杏之相關事務，
    且賈林杏之生活費用收支，均由訴外人周芝華及外籍看護阮
    氏小就該郵局帳戶為管理使用，業據長期照顧賈林杏之證人
    證人周芝華、阮氏小於原審證述屬實。而依原審向海軍官校
    郵局所調取賈林杏在該郵局之存款明細資料所示，該帳戶自
    92年2 月起至98年3 月期間，共計有提領現金1,192,000 元
    。另經本院向中華郵政股份有限公司函查結果，賈林杏除上
    開帳戶之活期存款外，在此期間於93年4 月9 日有存入定期
    存款100 萬元（94年4 月9 日到期，利息為10,093元），到
    期後並轉存810,093 元（20萬元提領後並未存入活期存款帳
    戶），94年9 月13日中途解約（利息6,630 元），並轉存61
    3,732 元（20萬元提領後並未存入活期存款帳戶），95年9
    月13日到期（利息為12,219元），再轉存40萬元（94年11月
    間有質押借款15萬元，並存入活期存款供提領），97年1 月
    28日終止（利息9,152 元），並將全部款項存入上開活期存
    款帳戶（40萬元本息均存入）。則經比對上開資料，可推知
    賈林杏在此期間之生活費用，除前開帳戶內之活期存款提領
    之1,192,000 元可供支應外，尚有定期存款到期而未續存之
    40萬元可供支應，則合計至有少應有1,592,000 元。又因自
    郵局提領之款項係包括每月存入之3,000 元老人津貼，故不
    再加計老人津貼，併予說明。
  (三)又賈金生每月給付賈林杏5,000 元，此為兩造所不爭執，則
    此期間賈金生應已支付362,500 元（5,000 元×72.5個月）
    。上訴人雖主張此乃賈金生為分擔家裡開銷而給付，然並未
    舉證以實其說，且上訴人曾自陳此款項係賈金生為分擔履行
    扶養林杏之義務而給付，故此部分款項亦應計入賈林杏可使
    用之維持生活費用內，較為適當及合理。
  (四)另賈林杏有位於左營大路及楠梓之租金收入，為上訴人所不
    否認。此部分依卷附之租約所載，其中左營大路部分，自95
    年4 月25日起至98年4 月25日止，出租1 樓部分與訴外人吳
    茂寅；另亦記載97年11月25至99年11月25日出租與訴外人梁
    麗珠（因承租期間有重疊，應係吳茂寅提前終止租約後再出
    租與梁麗珠），證人阮氏小於原審稱有代收過租金；而楠梓
    部分，阮氏小亦證稱有收過2 ～3 次。故賈林杏於本件請求
    之期間內，依租約所載，至少應有38個月次之房租收入，以
    每月6,000 元計算，其金額應為228,000元。
  (五)又被上訴人每年約給付4 次（含過年）現金各2 萬元、訴外
    人賈秉源每年約給付5次現金平均各15,000 元及隔年1 次之
    過年紅包1 萬元，供作賈林杏之生活費用等情，業經證人阮
    氏小於原審證述明確，而阮氏小擔任賈林杏之看護，係自94
    年2 月起至98年3 月止約4 年之期間，且與兩造並無任何利
    害關係，又係依其親身見聞情事為陳述，應屬可採。則依其
    證言內容，被上訴人應已有支付賈林杏32萬元（每年4 次，
    每次2 萬元，共4 年），堪予認定。上訴人雖主張此部分係
    被上訴人所為之年節贈與，並不得計入扶養費之支付。但此
    部分金額既係給付與賈林杏而得由賈林杏自由支配，應可計
    入賈林杏得藉以維持生活之財產內，上訴人此部分主張，並
    不足採。
七、依上所述，賈林杏在上訴人所提起之本件請求期間（92.3～
    98.3），可供持生活之財產有郵局內之存款（含老人津貼3,
    000 元）1,592,000 元，賈金生給付之362,500 元、租金收
    入228,000 元，合計2,182,500 元。經以此段期間所需之必
    要費用2,886,657 元，減去此賈林杏可自由支配之上開2,16
    4,500 元後，其所餘金額為704,157 元，此即兩造及賈秉源
    應共同負擔之扶養費，則每人應分擔之金額為1/3 即234,71
    9 元。但如前所述，上訴人已給付32萬元，其金額已超過其
    應分擔額，應無由上訴人代為墊付之必要，則上訴人主張由
    其代墊並得依不當得利之規定，請求被上訴人返還，即屬無
    據。
八、綜上所述，本件上訴人主張其有代被上訴人墊付賈林杏之生
    活費（扶養費），因賈林杏有相當之自有財產可供維持生活
    ，而就應由上兩造及其他子女扶養之金額部分，被上訴人已
    給付超過該分擔額之款項與賈林杏，則上訴人所稱有代墊，
    即屬無據，而不足採，被上訴人抗辯其已給付相當之扶養費
    ，並無由上訴人代墊之必要，應屬可採。從而，上訴人主張
    本於不當得利及無因管理之法律關係，請求被上訴人給付55
    9,289 元之本息，為無理由，不應准許。原審為上訴人敗訴
    之判決及駁回其假執行之聲請，並無違誤。上訴意旨指摘原
    判決不當，求予廢棄改判，為無理由，應予駁回。
九、據上論結：本件上訴為無理由，依民事訴訟法第449 條第1
    項、第78條，判決如主文。
中    華    民    國  100     年    1     月    18    日
                            民事第五庭
                                審判長法官  黃科瑜
                                法      官  謝靜雯
                                法      官  林紀元
以上正本證明與原本無異。
本件不得上訴。
中    華    民    國    100   年    1     月    18    日
                                書  記  官  吳華榮